【裁判字號】    88,上易,2173
【裁判日期】    890131
【裁判案由】    偽造文書
【裁判全文】
臺灣高等法院高雄分院刑事判決          八十八年度上易字第二一七三號
    上訴人  台灣高雄地方法院檢察署檢察官
    上訴人
    即被告  丙○○
    上訴人
    即被告  乙○○
    右二人共同
    選任辯護人  黃金龍
右上訴人等因被告偽造文書案件，不服臺灣高雄地方法院八十八年度易字第二九六八
號中華民國八十八年十月十二日第一審判決（起訴案號：臺灣高雄地方法院檢察署八
十七年度偵字第二五四五三號），提起上訴，本院判決如左：
      主      文
上訴駁回。
      事實及理由
一、本案經本院審理結果，認原審判決之認事用法及量刑，均無不當，應予維持，並
    引用原審判決書所記載之事實、證據及理由。
二、上訴人即被告丙○○、乙○○上訴意旨雖又辯稱：伊等所訂之租賃契約，係屬實
    在，並無不實，契約書所載高雄市○○區○○路三號一樓，係指該號樓房中之一
    層樓，乙○○租用者為二樓，乙○○確有住在該處。且告訴人於八十五年十二月
    三日具狀表示「本件執行拍賣之不動產，經鑑價結果，其價值顯不足以清償抵押
    債權，拍賣無實益」等語，故縱無該租賃關係之存在，告訴人之普通債權亦不能
    獲得清償，是伊等並無再通謀虛偽訂立租賃契約之必要，況乙○○於八十六年九
    月卅日具狀檢附該租賃契約書陳報該租賃關係，民事執行處於八十七年二月二日
    為拍賣公告時，並未登載所陳報之租賃關係，顯見本件執行法官就該租賃關係，
    有經實質上審查，並非一經陳報，即予以登載，是伊等之行為，亦與刑法第二百
    十四條偽造文書罪之構成要件不合等情。檢察署依告訴人甲○○之聲請，上訴意
    旨則指稱：被告等以偽造租約為手段，阻確定判決之強制執行，玩弄司法，浪
    費司法資源，實不宜輕縱，對被告等量處有期徒刑四月，顯屬過輕等情。
三、惟查，
  (一)被告等就高雄市○○區○○路一號一樓，所訂立期限十五年之租賃契約，係屬不
    實等事證，原審判決已敘述理由綦詳。被告等任意爭執，實無足取。告訴人甲○○於上開樓房之執行期間，雖曾具狀表示拍賣之不動產，鑑價結果，顯不足以清
    償抵押債權，拍賣無實益等情。然查，拍賣之不動產，附有十五年之租賃契約，
    實難期有何人願意出價標買，無人出價競標，被告丙○○即可長期居住該房屋，
    故該不實之租賃契約，縱不影響告訴人之求償，亦足以影響他抵押權人債權之實
    現，是被告等非無訂立不實租賃契約之動機與目的。
  (二)按法院之民事執行處，僅能依執行名義執行，並無確認實體權利義務之權限，此
    就強制執行法第十五條、第十六條規定第三人就執行標的物有排除強制執行之權
    利提起異議之訴時，執行法院僅能諭知債權人，經其同意後，撤銷強制執行即明
    。並非可自行認定第三人就執行標的物，排除強制執行之權利是否確實，而逕予
    撤銷強制執行。原審法院民事執行處於八十七年二月二日第一次拍賣公告時，雖
    未登載被告等就執行標的物有租賃關係，但於同年七月七日第二次拍賣公告時，
    即將其租賃關係登載於拍賣公告上，此經本院調取原審法院八十五年度執字第九
    八一三號執行卷核閱無訛，亦足證民事執行處就被告等之租賃關係，無實體上審
    查之權限。由上可見，被告等明知為不實之租賃契約，而使公務員登載於職務上
    所掌之公文書，事證明確。
  (三)被告等所犯刑法第二百十四條之使公務員登載不實罪，其法定刑為三年以下有期
    徒刑、拘役或五百元以下罰金（罰金提高後為五千元以下），原審法院審酌被告
    等犯罪所生之危害，犯罪後態度等一切情狀，各量處有期徒刑肆月，如易科罰金
    ，均以參佰元折算壹日，量刑尚屬適當。
  (四)上訴意旨各執前詞指摘原判決不當，均非有理由，應併予駁回。
四、據上論斷，應依刑事訴訟法第三百六十八條，第三百七十三條，判決如主文。
本案經檢察官陳國全到庭執行職務。
中    華    民    國        八十九      年      一      月    三十一    日
                              臺灣高等法院高雄分院刑事第五庭
                                  審判長法官  吳水木
                                        法官  陳朱貴
                                        法官  洪慶鐘
右正本證明與原本無異。
不得上訴。
                                      書記官  陳金卿
中    華    民    國        八十九      年      二      月      二      日
附錄：本判決論罪科刑法條：
刑法第二百十四條
明知為不實之事項，而使公務員登載於職務上所掌之公文書，足以生損害於公眾或他
人者，處三年以下有期徒刑、拘役或五百元以下罰金。
                                                            Ｈ
附件
臺灣高雄地方法院刑事判決                        八十八年度易字第二九六八號
    公  訴  人  臺灣高雄地方法院檢察署檢察官
    被      告  丙○○  男  四十四歲（民國○○○年○月○○日生）
                        住高雄市○○區○○路一號
                        身分證統一編號：Ｑ一八七三七三號
    被      告  乙○○  女  四十五歲（民國○○○年○月○○○日生）
                        住高雄市○○區○○路三號
                        身分證統一編號：Ｅ二二一二三號
右列被告等因偽造文書案件，經檢察官提起公訴（八十七年度偵字第二五四五三號）
，本院判決如左：
    主  文
丙○○、乙○○共同明知為不實之事項，而使公務員登載於職務上所掌之公文書，足
以生損害於公眾及他人，各處有期徒刑肆月。如易科罰金，均以佰元折算壹日。
    事  實
一、緣丙○○之妻林淑惠與乙○○係姊妹關係，丙○○所有坐落於高雄市○○區○○
    段四六六地號土地及其上建物三民區○○段一一六建號、建物門牌為高雄市○○
    區○○路三號之房地，經債權人甲○○於民國八十五年六月二十八日向本院民事
    執行處聲請強制執行，並經本院以八十五年執字第九八一三號進行查封、鑑價，
    定於八十七年三月二十五日進行拍賣。丙○○為降低他人應買前開不動產之意願
    ，明知其與乙○○就高雄市○○區○○路三號一樓並無租賃關係存在，竟與乙○○基於使公務員登載不實事項於公文書之犯意聯絡，書立虛偽不實之租賃契約二
    份，約定將高雄市○○區○○路三號一樓出租予乙○○，租金每月二千元，租賃
    期間自八十二年三月一日起至九十七年三月一日止，共十五年。並於八十六年九
    月三十日、八十七年二月九日，以該租賃契約為憑，具狀向本院民事執行處陳報
    該屋一樓已有租約存在，致執行處法官據以製作職務上所掌之拍賣公告，在上開
    不動產拍賣公告附件備註欄第七項登載「編號四建物（即高雄市○○區○○路三
    號）之一樓現由第三人乙○○承租，租期自八十二年三月一日起至九十七年三月
    一日止，租金每月二千元，拍定後不點交。」等不實事項，前開不動產經二次拍
    賣均無人應買，續經降低拍賣底價為第三次拍賣時，始由乙○○加以投標承買，
    足以生損害於本院民事執行處執行之正確性與債權人甲○○。
二、案經甲○○訴請臺灣高雄地方法院檢察署檢察官偵查起訴。
    理  由
一、訊據被告丙○○、乙○○固坦承高雄市○○區○○路三號一樓現仍為聖繽交通器
    材有限公司（以下簡稱聖繽公司）在使用之事實，惟均矢口否認有何前揭犯行，
    被告丙○○辯稱：租賃契約係真正，乙○○確實有向伊承租該屋，租賃契約上雖
    然是寫「高雄市○○區○○里○○路３號１Ｆ」，但其真意係在出租高雄市○○
    區○○路三號的一個樓層，而不是第一層樓，乙○○也確實有住在那裡，戶籍也
    在八十二年三月一日就遷入，至今仍未遷出云云，被告乙○○則以：伊在八十二
    年間因為與家裡感情不好，又在聖繽公司上班，就向丙○○承租高雄市○○區○○路三號的一個樓層，租賃契約所載「１Ｆ」並不是第一層樓的意思，伊在聖繽
    公司離職後，若聖繽公司有趕工，伊也會去幫忙，偶而也會住在那裡等語置辯。
二、按刑法第二百十四條所謂使公務員登載不實事項於公文書罪，須一經他人之聲明
    或申報，公務員即有登載之義務，並依其所為之聲明或申報予以登載，而屬不實
    之事項者，始足構成；若其所為聲明或申報，公務員尚須為實質之審查，以判斷
    其真實與否，始得為一定之記載者，即非本罪所稱之使公務員登載不實。然於強
    制執行程序中，執行法院就所查封標的之使用現狀、有無租賃契約存在，僅需依
    債務人或利害關係人在場之陳述，或據其所提出相當之佐證，即可自形式上認定
    有無租賃契約之存在，無須如訴訟程序般就有無租賃契約為實質之審查，此為強
    制執行程序為求迅速實現債權人權利所不得不然之特性，從而執行法院並無須就
    有無租賃契約存在為實質之審查。故第三人主張於拍賣標的上存在有租賃權，並
    提出租賃契約於執行法院，執行法院僅須自形式上審查該租賃契約是否為真正，
    ，則須將此一使用現狀登載於拍賣公告，而無須為實質之審查，倘債務人或利害
    關係人明知無租賃關係存在，仍提出虛偽之租賃契約，致執行法院登載此不實事
    項於職務所掌之公文書上，仍相當於刑法第二百十四條之構成要件，合先敘明。
三、經查：
  (一)契約之解釋，固須探求當事人立約時之真意，不能拘泥於契約所用之文字，但契
    約之文字業已表示當事人之真意，無須別事探求者，則不得捨契約文字而更為曲
    解。被告丙○○、乙○○所立租賃契約載明租賃標的為「高雄市○○區○○路３
    號１Ｆ」，有租賃契約書二份附卷可稽，其所用「１Ｆ」一詞係相當普遍之用法
    ，一般人均知所代表之意義為第一樓，絕非整棟樓房中之任一樓，是被告二人於
    契約業已明確表示之租賃標的為高雄市○○區○○路三號一樓，自不得曲解其意
    為承租高雄市○○區○○路三號之任一層樓，被告二人捨此明確之契約文字不為
    ，而曲解契約之真意為該屋二樓，顯與常情有悖。
  (二)經本院訊問被告丙○○出租高雄市○○區○○路三號一樓予被告乙○○之情形時
    稱：乙○○是在到聖繽公司上班後幾天承租該屋，她說與家裡不和想住公司，伊
    向乙○○表示乾脆用租的，租期定長一點，那樣林淑惠比較不會叫她回去，伊就
    叫乙○○簽十五年等語（見本院八十八年九月十四日訊問筆錄）；被告乙○○則
    稱：在八十二年遷入戶籍時開始工作，因與先生鬧得不愉快才與林淑惠簽約，林
    淑惠表示五年、十年都可以，伊就說那十五年好了等語（見本院八十八年九月十
    四日訊問筆錄），足見被告二人就被告乙○○係與何人商談租屋事宜、何以承租
    十五年之情，說法甚為歧異；又被告丙○○、乙○○稱所提出之二份租賃契約書
    係同時簽訂，然其中一份在出租人丙○○下加以蓋章，並在租金二千元處蓋有乙○○之印文一枚，另一份則無，同時簽訂之契約何以為此等不同之蓋印方式，實
  啟人疑竇；再者，二份租賃契約均載明被告乙○○應在訂約時交付一萬元之押租
    金，有租賃契約書二份足憑，惟被告二人均稱未收取押租金（見本院八十八年九
    月十四日訊問筆錄），亦與租賃契約所載之情形迥異。
  (三)又被告乙○○自八十二年三月至聖繽公司工作後，於八十三年二、三月間即離職
    ，至八十六年五月才又回去工作等情，為被告乙○○所自認，並有被告乙○○之
    夫陳建榮中華民國八十二年度、八十三年度、八十四年度、八十五年度、八十六
    年度綜合所得稅結算申報書在卷足憑；佐以證人即被告乙○○之夫陳建榮證稱：
    乙○○都是在做臨時工，每個月日數不一定，乙○○在聖繽工作期間也是大多數
    住家裡，住在聖繽每月約五、六天等語（見本院八十八年八月十三日訊問筆錄）
    ，足認被告乙○○於八十二年至聖繽公司工作後，未滿一年即行離職，之後僅係
    從事臨時性加班之工作，迨八十六年始再服務於聖繽公司，其實際在聖繽公司工
    作之期間較未工作之期間為短，縱有居住於莊敬路三號亦屬少數，為一非長期性
    之工作，而簽立租期長達十五年之租賃契約，實非合理。
  (四)再經本院質問證人即被告乙○○之夫陳建榮被告乙○○租屋在外之情形時稱：乙○○都是在做臨時工，每個月日數不一定，乙○○在聖繽工作期間也是大多數住
    家裡，住在聖繽每月約五、六天，之前在聖繽公司工作都是她自己回來（見本院
    八十八年八月十三日訊問筆錄）等語，被告乙○○於偵查中則稱：伊在聖繽公司
    上班，從租房子開始，下班後就住在那裡，星期六、日由先生載伊回家等語（見
    八十七年度偵字第二五四五三號偵查卷八十八年二月二十四日訊問筆錄），益見
    被告乙○○與證人陳建榮就被告乙○○居住於聖繽公司之頻率、往來於高雄市○○區○○街五０號住處及聖繽公司之方式，說法不一；至被告乙○○雖於八十二
    年三月一日即將戶籍遷至高雄市○○區○○路三號，有戶號Ｅ0000000號
    戶口名簿可稽，然現今社會，戶籍地與實際居住住所不同者甚多，尚無從僅依此
    推論被告乙○○確有在該地居住。
  (五)綜上所述，被告乙○○雖於八十二年三月一日即遷移戶籍至高雄市○○區○○路
    三號，然被告丙○○、乙○○就雙方簽訂租賃契約之情形說法歧異，被告乙○○
    就居住於該處之頻率、往來於陳建榮住處與該處之方式，亦與證人陳建榮之證詞
    迥異；再佐以被告乙○○僅在聖繽公司為短期工作，竟簽訂十五年之長期租約，
實屬不合理；況且其租賃標的之莊敬路三號一樓始終在聖繽公司使用中，被告二
    人曲解契約之解釋，而稱係承租該屋二樓，亦與常情有悖。被告二人所辯，顯係
    卸責之詞，均無足採。事證明確，被告二人犯行均堪認定。
三、按拍賣之標的倘存在租賃權，一般人多會顧慮拍賣後不得點交，而降低應買之意
    願，足以造成拍賣價格之低落；被告丙○○、乙○○持虛偽不實之租賃契約向執
    行法院申報，致執行法官將此不實事項登載於拍賣公告，足以生損害司法機關執
    行之正確性與債權人之債權。核被告丙○○、乙○○所為，均係犯刑法第二百十
    四條之罪。其二人就上揭犯行，有犯意之聯絡及行為之分擔，皆為共同正犯。審
    酌被告二人犯後否認犯行，為阻止拍賣之順利進行，竟虛構租賃契約提出於執行
    法院，對債權人債權之滿足妨害甚鉅等一切情狀，各量處如主文所示之刑，並均
    諭知易科罰金之折算標準。
據上論斷，應依刑事訴訟法第二百九十九條第一項前段，刑法第二十八條、第二百十
四條、第四十一條，罰金罰鍰提高標準條例第一條前段、第二條，判決如主文。
本案經檢察官彭斐虹到庭執行職務。
中      華      民      國    八十八    年      十      月     十二     日
                                  臺灣高雄地方法院刑事第七庭
                                      審判長法  官  林石猛
                                            法  官  李璧君
                                            法  官  曾淑娟
右正本證明與原本無異。
如不服本判決，應於判決送達後十日內，向本院提出上訴狀。
                                            書記官   賴成育
中    華    民    國    八十八    年       十      月       十二       日


司法院資訊處製作；財團法人民間司法改革基金會備份。
